臺灣高等法院臺南分院刑事判決
　　　　　　　　　　　　　94年度重上更(三)字第390號　Ａ
上　訴　人　台灣嘉義地方法院檢察署檢察官
被　　　告　乙○○
指定辯護人　本院公設辯護人　丙○○
上列上訴人因被告殺人未遂案件，不服臺灣嘉義地方法院88年度
訴字第197號中華民國88年7月12日第一審判決（起訴案號：臺灣
嘉義地方法院檢察署88年度偵字第1993號），提起上訴，判決後
經最高法院第三次發回更審，本院判決如下：
    主  文
原判決撤銷。
乙○○傷害人之身體，處有期徒刑捌月。折疊刀壹把沒收。
    事  實
一、乙○○與甲○○有債務糾紛，甲○○積欠乙○○新臺幣（下
    同）一萬元債務一直未還，乙○○乃於民國（下同）八十七
    年十一月十五日下午十一時許，帶其所有平日削水果使用
    之折疊刀一把，藏在其褲後袋，至甲○○位於嘉義縣水上鄉
    溪洲村外溪洲三四○號住處，向甲○○催討上開一萬元之債
    務，乙○○到達後，即在外叫甲○○並敲門，適甲○○在屋
    內聞聲出來開門，乙○○見狀，即以左手勾住甲○○之頸部
    ，並責問甲○○為何欠債不還，甲○○則仍以等伊有錢時再
    還之語搪塞回應，詎乙○○聞言後，竟基於傷害之犯意，自
    其褲後袋內抽出上開預藏之折疊刀，以該刀往甲○○之左胸
    刺中一刀，旋即又往甲○○左胸部刺第二刀時，甲○○即以
    左手抵擋，致折疊刀刺中甲○○之左手腕，甲○○乃出手奪
    得該刀，致其左手心亦遭刺傷，造成甲○○左胸四公分裂傷
    、左手腕一．七公分裂傷、左手心一．三公分裂傷，嗣經甲
    ○○之母吳鄭玉女出面制止，乙○○始留下尖刀離去，而吳
    鄭玉女乃請其孫女迅將甲○○送醫急救住院，事後經甲○○
    訴由警而查獲上情，並扣得乙○○所有供犯罪所用之折疊刀
    一把。
二、案經甲○○訴由嘉義縣警察察局水上分局報請臺灣嘉義地方
    法院檢察署檢察官偵查起訴。
    理  由
甲、證據能力部分：
一、按被告以外之人於審判外之陳述，雖不符前四條之規定，而
    經當事人於審判程序同意作為證據，法院審酌該言詞陳述或
    書面陳述作成時之情況，認為適當者，亦得為證據。當事人
    、代理人或辯護人於法院調查證據時，知有第一百五十九條
    第一項不得為證據之情形，而未於言詞辯論終結前聲明異議
    ，視為有前項之同意，刑事訴訟法第一百五十九條之五定有
    明文。
二、查本件被告犯罪事實之證據方法，詳如起訴書及原審判決書
    所引之證據，詳如（一）被害人甲○○警訊之供證、本院上
    更二審被害人甲○○以證人身份所為之供證之供述（二）證
    人即被害人之母吳鄭玉女之供述（三）財團法人天主教聖馬
    爾定醫院診斷證明書（四）證人林老生之證述（五）扣押書
    、扣押物品清單、扣案之折疊刀一把等，被告及辯護人均同
    意列入證據方法（見本院上更二卷第四０頁），是本院審酌
    該言詞陳述或書面陳述作成時之情況，認為適當，自得採為
    證據，先行明。
三、又告訴人於偵查中、原審八十八年四月十九日、本院前上訴
    審八十八年十月十四日、本院上更一審九十一年四月二十二
    日所為之供述，雖未具結，然上開案件，係於九十二年九月
    一日修正刑事訴訟法施行前繫屬於法院，依刑事訴訟法施行
    法第七條之二、之三規定，修正刑事訴訟法施行前已依法定
    程序進行之訴訟程序，其效力不受影響，是告訴人於上開案
    件進行時，雖未具結，但既在九十二年九月一日以前所為，
    其供述難謂為無證據能力；辯護人主張無證據能力云云（見
    本院上重更三卷第四０頁），尚非可採，併此明。
乙、實體部分 :
一、訊據被告乙○○對於如何因與告訴人甲○○有債務糾紛，告
    訴人甲○○有積欠其一萬元債務未還，其乃於八十七年十一
    月十五日下午十一時許，帶平日削水果使用之折疊刀一把
    ，藏在其褲後袋，至甲○○位於嘉義縣水上鄉溪洲村外溪洲
    三四○號住處，向告訴人甲○○催討上開一萬元之債務，其
    到達後敲門，適告訴人甲○○在屋內聞聲出來開門，其見狀
    即責問告訴人甲○○為何欠債不還，告訴人甲○○則仍以等
    伊有錢時再還之語回應，其聞言後，竟基於傷害之犯意，自
    其褲後袋內抽出上開預藏之折疊刀，以該刀往甲○○之左胸
    刺中一刀，旋即又往甲○○左胸部刺第二刀時，甲○○即以
    左手抵擋，致折疊刀刺中甲○○之左手腕，甲○○乃出手奪
    得該刀，致其左手心亦遭刺傷，造成甲○○左胸四公分裂傷
    、左手腕一．七公分裂傷、左手心一．三公分裂傷等情固坦
    承不諱，惟矢口否認有殺人之故意，辯稱：伊是有帶刀子去
    ，亦有持刀子刺傷甲○○，但伊當時並沒有說「給你死！」
    ，伊當時僅係要警告及傷害甲○○而己等語。
二、經查：
（一）告訴人甲○○於警訊時，係供證稱：「．．．乙○○至我
      家門前叫我及敲我家鐵門，叫我開門，我聽到有人叫門，
      便向前出去開鐵門，鐵門一開，乙○○便抱住頭說你欠錢
      （一萬元）要不要還，我便說有錢我會還你，說完後，乙
      ○○便朝我左胸猛刺一刀，我便以雙手還擊，導致左手無
      名指及小指中間血根斷掉，最後二人在拉扯時刀子被我搶
      過來，我便拿著刀子朝乙○○左肩刺一刀後，乙○○便從
      鐵門旁拿椅子要打我，那時剛好我母親出來勸架，我立即
      叫我女兒載我至醫院就醫。」等語（見警卷第一頁）；於
      本院前上更二審時，以證人身份具結時證述：「案發當晚
      被告來我家敲門，我開門後他一手自後面抱住我，一手拿
      刀子刺我胸部，要再刺我時，我以手阻擋．．．」等語（
      見本院上更二審卷第三七頁）；迨於本院此次審理時，以
      證人身份具結時亦證述：「他之前就有向我說要來要債，
      他當天過來時有敲門，我開門後他就說你為何欠錢不還，
      我說我有錢就還你，然後他用左手搭在我的肩膀上拉向他
      的身體過去，然後就用刀子對我刺下去」、「（被告用那
      隻手將你搭拉過去？）左手勾住我的頸部」等語（見本院
      重上更三卷第五九、六０頁）。
（二）證人即告訴人之母吳鄭玉女於警訊時供稱：「．．．那時
      （我）看見乙○○勾肩我兒子甲○○到鐵門門口，未聽見
      他們談些什麼話，只看見乙○○從後面拔出一支刀子往我
      兒子胸口刺一刀及左手掌刺一刀，當時刀子黏在我兒子左
      手掌上，我兒子便拔出刀時，乙○○再拿椅子要打我兒子
      ，我兒子就以拔出的刀子向乙○○揮去，剛好刺到乙○○
      的左肩下方及左手臂各一刀後，……甲○○至醫院就醫後
      ，乙○○就走了。」等語（見警局卷第一頁背面、第四頁
      背面）。於偵查中亦具結供證：被告並沒有用手毆打告訴
      人，而是直接以扣案的尖刀（按係折疊刀）刺甲○○的胸
      部及手部各一刀等語（見偵卷第十一頁反面）。於本院上
      訴審時則具結供證：「我在屋裡，被告來叫門，我兒子去
      開門，．．他"搭"我兒子，就拿刀刺我兒子．．．我兒子
      以手去抵擋」等語（見本院上訴卷第二三頁反面）。
（三）是依上開告訴人、其母之前後供證，被告確有於上開時、
      地，因向告訴人索取欠債一萬元，告訴人未還，被告有以
      預藏之刀械，刺向告訴人，致告訴人受傷之情事，至堪認
      定。
三、次查：
（一）告訴人即證人甲○○受有左胸、左手及左手腕三處穿刺傷
      併左胸皮下氣腫等傷害一節，除有財團法人天主教聖馬爾
      定醫院診斷證明書一紙附警卷第六頁可參外，證人即診治
      之醫師林老生亦於原審詳細證稱被害人之「左胸有四公分
      裂傷、左手腕一點七公分裂傷、左手心一點三公分裂傷」
      等語在卷可佐（見原審卷第十七頁背面）。
（二）扣案之尖刀，係屬折疊刀，非彈簧刀，業經本院此次審理
      時勘驗屬實，並有當庭繪製原來形狀及打開後之形狀可按
      （見本院重上更三卷第三七、四一頁）；復有折疊刀一把
      扣案可資佐證。再依其本院所勘驗之上開折疊刀，該刀並
      屬尖銳之刀械，亦有上開該刀打開後之形狀可按。
（三）審酌證人林老生等人供證告訴人之傷勢、診斷證明書、勘
      驗筆錄、扣案之折疊刀等情，再參之被告於本院時供述：
      伊自褲後袋內抽出上開預藏之尖刀後，以該刀往甲○○之
      左胸刺中一刀，又往甲○○左胸部刺第二刀時，甲○○即
      以左手抵擋，致尖刀刺中甲○○之左手腕，甲○○乃出手
      奪得該刀，致其左手心亦遭刺傷等語以觀（見本院重上更
      三卷第四一頁）；足見被告於上開時間，係以折疊刀先後
      刺告訴人甲○○三刀；告訴人與其母吳鄭玉女前開供證被
      被告刺二刀之情，此部分核與事證不符；另證人吳鄭玉女
      於原審時供證稱：被告於其子甲○○開門後，即將甲○○
      抱住，並以刀子刺傷甲○○的手部分（見原審卷第十頁反
      面），亦與上開事證不合，難以採信，均併此明。
四、再查：告訴人甲○○嗣後於原審、本院歷次審理時，雖有供
    稱：被告拿出刀子後，有口喊「給你死！」云云，其母吳鄭
    玉女於偵查、本院上訴審時亦供證：被告從他後口袋拿出一
    把刀子，並且喊「給你死！」等語（見偵卷第十二頁、本院
    上訴卷第二三頁反面），然告訴人、其母即證人吳鄭玉女於
    最初警訊時自始並未供證被告持刀子刺告訴人時有喊上開「
    給你死！」之語，有警卷所附筆錄可按，其母即證人吳鄭玉
    女於原審時亦未有如此之供證（見原審卷第十頁反面）；是
    彼等前後供述不一，且對於何時有喊上開「給你死！」之語
    ，告訴人於本院上更二審時則供證：刀子就插在伊手上，他
    （指被告）有說要讓伊死云云（見本院上更二卷第三七頁）
    ；於本院此次審理時則供又供證：被告一進門要刺伊時就說
    要讓伊死云云（見本院上更三卷第六０頁），互核亦有不合
    ；另其母即證人吳鄭玉女於偵查中則供證：被告從口袋拿出
    一把刀子，並且喊「給你死！」等語（見偵卷第十二頁）；
    於本院上訴審時則供證：係要刺伊兒子時並說給他死云云（
    見本院上訴卷第二三頁反面）；亦非相符，均有瑕疵可指，
    且為被告堅決否認，是尚難以告訴人及其證人吳鄭玉女上開
    嗣後不一之供述，遽認被告有於持刀刺向告訴人時，曾有上
    開口中喊「給你死！」之語，亦於此明。
五、按「刑法上殺人罪與傷害人致死罪之區別，本視加害人有無
    殺意為斷，被害人所受之傷害程度，固不能據為認定有無殺
    意之唯一標準，但加害人之下手情形如何，於審究犯意方面
    ，仍不失為重要參考資料」，最高法院二十年非字第一０四
    號判例可資參照。又「殺人罪之成立，須於實施加害行為時
    ，即有使人喪失生命之故意，始足當之，而此一主觀之要件
    ，既關係罪責之成立與否，自應憑證據予以證明，且不容有
    合理性懷疑之存在」，亦據最高法院著有七十六年台上字第
    二五八八號判決在案。經查，本件被告乙○○固有持上開折
    疊刀刺傷告訴人甲○○，已如前述，惟被告是否即具有殺人
    之犯意，實有加以探究之必要。首先，就告訴人受傷之程度
    觀之，證人即為告訴人甲○○醫治之聖馬爾定醫院之醫師林
    老生於原審時同時證稱：「左胸有四公分裂傷，左手腕有一
    、七公分裂傷、左手心一、三公分裂傷，可能有傷及肺部，
    但程度輕微，尚未達到氣胸之程度，應該沒有致命危險，因
    深度約有一點多公分，尚未造成氣胸，如果氣胸就可能有生
    命危險」等語（見原審卷第十七、十八頁），足證告訴人當
    時所受之傷害均非致命之傷害，又被告所持之折疊刀，雖尚
    屬尖銳之刀械，如前所述，如確有致告訴人於死之意思，則
    以被告已用左手勾住告訴人之頸部，並立於方便行刺及使力
    之位置，以上開折疊刀刺向告訴人之胸部，當極盡使力，豈
    有僅造成一點多公分深度之傷勢，再就動機而論，被告乙○
    ○與告訴人甲○○間原係舊識，雙方又無深仇大恨，僅因告
    訴人積欠被告一萬元之借款未還，被告前去催討，雙方一言
    不和，被告一時生氣才持上開刀械刺傷告訴人，實難認有殺
    人之犯意。綜上所述，本件事證明確，被告傷害犯行可堪認
    定。
六、核被告所為係犯刑法第二百七十七條第一項之傷害罪。公訴
    人認應成立同法第二百七十一條第二項、第一項之殺人未遂
    罪，起訴法條尚有未洽，應予變更。
七、原審以被告所犯為傷害罪證明確，予以論罪科刑，固非無見
    ，惟查（一）被告持刀對告訴人行兇時，並未喊「給你死！
    」之語，如前所述，原審遽認其有叫喊「給你死」，尚有未
    洽。（二）被告所持刺傷告訴人之刀械，係屬折疊刀，亦如
    前述，原審未詳加審酌及查明，遽認屬尖刀，亦有採證上理
    由矛盾之可議。公訴人循告訴人之聲請，以被告主觀上有殺
    人之意，客觀上利刃刺殺胸部，有奪人生命危險，原審僅論
    斷被告所犯為傷害罪，尚有未洽，指摘原判決不當，雖非可
    取；然其以原審量處被告有期徒刑五月，認屬量刑太輕，則
    屬有理由，且原判決既有上開可議之處，自屬無可維持，應
    由本院撤銷改判，爰審酌被告犯罪之動機、目的、犯罪時所
    受之刺激、犯罪之手段、犯人之生活狀況、品行、智識程度
    、犯人與被害人平日之關係、犯罪所生之危險或損害、犯罪
    後之態度、於民事判決應給付五十二萬九千五百二十九元（
    見本院重上更三卷第四五至四七頁）至今尚未賠償告訴人分
    文等一切情狀，量處如主文所示之刑。扣案之折疊刀一把係
    被告所有，業據其於本院供明在卷（見本院重上更三卷第四
    一頁），且係供犯罪所用之物，爰依刑法第三十八條第一項
    第二款規定宣告沒收。
據上論斷，應依刑事訴訟法第三百六十九條第一項前段、第三百
六十四條、第二百九十九條第一項前段、第三百條，刑法第二百
七十七條第一項、第三十八條第一項第二款，罰金罰鍰提高標準
條例第一條前段，判決如主文。
本案經檢察官劉欽銘到庭執行職務。
中　　華　　民　　國　　94　　年　　11　　月　　24　　日
                  刑事第六庭    審判長法　官  黃崑宗
　                                    法　官　蔡長林
　                                    法  官　田平安
以上正本證明與原本無異。
檢察官如不服本判決，應於收受本判決後十日內向本院提出上訴
書。其未敘述上訴理由者並得於提起上訴後十日內向本院補提理
由書。
被告不得上訴。
　　　　　　　　　　　　　　　　　　　書記官　劉岳文
中　　華　　民　　國　　94　　年　　11　　月　　25　　日
附錄法條：
刑法第二百七十七條
傷害人之身體或健康者，處三年以下有期徒刑，拘役或一千元以
下罰金。
